---
title: "Relatório de Acidentes 2020"
format: dashboard
theme: flatly
css: style.css
---

```{r}
# Carregando pacotes

if(!require(pacman)) install.packages("pacman")
pacman::p_load(readxl,     # Ler excel
               janitor,    # Limpeza e padronização de dados
               lubridate,  # Manipulação e extração de datas e horas
               tidyverse,
               reactable,  # Criar tabelas interativas
               bslib,      # Customização de dashboards
               bsicons,    # Ícones
               shiny,      # Interatividade
               knitr,      # Renderização de documentos Quarto / R Markdown
               kableExtra, # Tabelas avançadas
               sf,         # Mapas
               geobr,      
               leaflet,
               leaflet.extras, 
               RColorBrewer, # Paleta de Cores
               scales)       # Ajustar eixos e cores em gráficos
```

```{r}
df <- readRDS("data/acidentes_2020_clean.rds") # Carregando o banco de dados já tratado
```

# Introdução e Visão Geral

## Introdução {height="25%"}

::: bloco-intro
Utilizando a base de dados "Acidentes_2020", com dados das ocorrências de acidentes no estado de Minas Gerais, no ano de 2020, que conta com 6.536 ocorrências e 14.052 pessoas envolvidas entre feridos leves, graves e óbitos.

O objetivo central é fazer uma análise descritiva desse banco e avaliar as principais causas dos incidentes, bem como realizar um mapeamento dos tipos de acidentes e das rodovias, entendendo as ocorrências de acordo com variáveis relativas a tempo, dia da semana, mês e outras associações que façam sentido, auxiliando em uma análise o mais completa possível.
:::

## Análise geral {height="75%"}

```{r}
  ggplot(df, aes(x = fct_infreq(tipo_acidente))) +
  geom_bar(fill = "#528B8B") + 
  geom_text(stat = "count", aes(label = ..count..), 
            vjust = -0.2, color = "black") +
  labs(title = "Tipos de acidente por quantidade", x = "Tipo", y = "Frequência") + 
  theme_classic() +
  theme(axis.text.x = element_text(angle = 45, hjust = 1))
# fct_infreq() vem do pacote for cats, e reordena os fatores pela frequência
```

```{r}
df_rank <- df %>%
  group_by(br) %>% 
  summarise(acidentes = n(), .groups = "drop") %>% 
  arrange(desc(acidentes)) %>% 
  mutate(br = sprintf("%03d", as.integer(br)), 
         rank = row_number()
         )
  
df_rank %>%
  slice_head(n = 14) %>% 
  ggplot(aes(x = fct_reorder(br, acidentes), y = acidentes)) + 
  geom_col(fill = "#528B8B") + 
  coord_flip() + 
  geom_text(aes(label = acidentes), hjust = -0.1, size = 3) + 
  scale_y_continuous(expand = expansion(mult = c(0, 0.12))) + 
  labs(title = "Cada BR por número de acidentes",
       x = "BR", y = "Número de acidentes") +
  theme_classic()
# Aqui, é utilizado o sprintf para formatar tudo para três digitos, considerando os zeros a esquerda e a variável rank para dar a posição de cada BR no ranking
# o scale_y_continuous ajusta a escala do eixo y para que não fique nada cortado 

```

### Box Número de Acidentes {height="50%," width="25%"}

```{r}
acidentesTotais <- df %>%
  summarise(acidentes = n(), .groups = "drop")

value_box(
  title = "Número de Acidentes",
  value = acidentesTotais,
  showcase = bsicons::bs_icon("car-front"),
  theme = value_box_theme(bg = "#e6f2fd", fg = "#0B538E"),
  class = "border"
)
```

#### Box Total Pessoas {height="50%," width="25%"}

```{r}

df_totalPessoas <- df %>%
  mutate(total_pessoas = feridos_graves + feridos_leves + ilesos)

total_geral <- sum(df_totalPessoas$total_pessoas, na.rm = TRUE)

value_box(
  title = "Pessoas envolvidas",
  value = total_geral,
  showcase = bsicons::bs_icon("people-fill"),
  theme = value_box_theme(bg = "#e6f2fd", fg = "#0B538E"),
  class = "border"
)
```

# Análises Descritivas

##  {height="50%"}

### Pista e Clima {.tabset}

#### Pista

```{r}
# Organizando df_pista
df_pista <- df %>% 
  group_by(tipo_pista) %>% 
  summarise(acidentes = n(), .groups = "drop") %>% 
  mutate(pct = round(acidentes / sum(acidentes) * 100, 1))

# Gráfico com de barras comparando pistas
ggplot(df_pista, aes(x = fct_infreq(tipo_pista, acidentes), y = acidentes, fill = tipo_pista)) + 
  geom_col(show.legend = FALSE) + 
  geom_text(aes(label = paste0(acidentes, " (", pct, "%)")),
            vjust = -0.5, size = 4) +
  scale_fill_brewer(palette = "Paired") +
  labs(title = "Número de acidentes por tipo de pista",
       x = "Tipo de pista",
       y = "Número de acidentes") +
  theme_classic()

# Aqui é utilizado o scale_fill_brewer para definir uma paleta de cores mas agradável
```

#### Clima

```{r}
# Organizando df_clima
df_clima <- df %>%
  group_by(condicao_metereologica) %>% 
  summarise(acidentes = n(), .groups = "drop") %>% 
  filter(condicao_metereologica != "Ignorado") %>% 
  mutate(pct = round(acidentes / sum(acidentes) * 100, 1)) 

# Gráfico com barras comparando as condições metereologicas (mesmas funções usadas no gráfico de tipos de pista)
ggplot(df_clima, aes(x = fct_infreq(condicao_metereologica, acidentes), y = acidentes, fill = condicao_metereologica)) +
  geom_col(show.legend = FALSE) +
  geom_text(aes(label = paste0(acidentes, " (", pct, "%)")),
            vjust = -0.5, size = 4) +
  scale_fill_brewer(palette = "Paired") +
  labs(title = "Número de acidentes por condição climática",
       x = "Condição metereológica",
       y = "Número de acidentes") +
  theme_classic()
```

### Horário/Dia/Mes {.tabset}

#### Horário

```{r}
# Organizando o df_horario
df_horario <- df %>%
  mutate(horario = hour(horario)) %>%
  group_by(horario) %>%
  summarise(acidentes = n(), .groups = "drop") 

# Gráfico de Linhas com o número de acidentes por hora do dia
ggplot(df_horario, aes(x = horario, y = acidentes)) +
  geom_line(color = "steelblue", size = 1.3) + 
  geom_point(color = "black", size = 2) + 
  scale_x_continuous(breaks = 0:23) + 
  labs(title = "Número de acidentes por hora do dia",
       x = "Hora do dia",
       y = "Número de acidentes") +
  theme_minimal() +
  theme(plot.title = element_text(size = 14, face = "bold", hjust = 0.5)) 
```

#### Dias

```{r}
# Contando os acidentes por dia da semana
acidentes_dia_semana <- df %>%
  count(dia_semana, name = "total") %>%
  mutate(perc = total / sum(total) * 100) %>%
  arrange(desc(total))

# Gráfico com os dias da semana
ggplot(acidentes_dia_semana, aes(x = dia_semana, y = total)) +
  geom_col(fill = "#5F9EA0") +
  geom_text(aes(label = paste0(total, " (", round(perc, 1), "%)")),
            vjust = -0.5,
            size = 3) +
  labs(title = "Número de acidentes por dia da semana",
       x = "Dia da semana", y = "Total de acidentes") +
  theme_classic()
```

#### Meses

```{r}
# Contando os acidentes por mês ocorrido
acidentes_mes <- df %>%
  count(mes, name = "total") %>%
  mutate(perc = total / sum(total) * 100) %>%
  arrange(desc(total))

# Gráfico com os meses
ggplot(acidentes_mes, aes(x = mes, y = total)) +
  geom_col(fill = "#5F9EA0") +
  geom_text(aes(label = paste0(total, " (", round(perc, 1), "%)")),
            vjust = -0.5,
            size = 2.5) +
  labs(title = "Número de acidentes por mês",
       x = "Mês", y = "Total de acidentes") +
  theme_classic()
```

## Gráficos Rodovias {.tabset}

### Top 14 BRs

```{r}
df_rank <- df %>%
  group_by(br) %>% 
  summarise(acidentes = n(), .groups = "drop") %>% 
  arrange(desc(acidentes)) %>% 
  mutate(br = sprintf("%03d", as.integer(br)), 
         rank = row_number()
         )
  
df_rank %>%
  slice_head(n = 14) %>% 
  ggplot(aes(x = fct_reorder(br, acidentes), y = acidentes)) + 
  geom_col(fill = "#4A708B") + 
  coord_flip() + 
  geom_text(aes(label = acidentes), hjust = -0.1, size = 3) + 
  scale_y_continuous(expand = expansion(mult = c(0, 0.12))) + 
  labs(title = "Cada BR por número de acidentes",
       x = "BR", y = "Número de acidentes") +
  theme_classic()
```

### Top 5 Trechos

```{r}
# Agrupa os acidentes por BR e km
df_km <- df %>%
  filter(!br %in% c("NA")) %>% 
  group_by(br, km) %>% 
  summarise(acidentes = n(), .groups = "drop") %>% 
  mutate(br = paste0("BR - ", sprintf("%03d", as.integer(br)))) 

# Top 5 trechos de cada BR
df_kmTop5 <- df_km %>%
  filter(!br %in% c("BR - 265", "BR - 352")) %>% 
  group_by(br) %>% 
  slice_max(order_by = acidentes, n = 5, with_ties = FALSE) %>% 
  arrange(br, desc(acidentes)) 

# Cores dos gráficos
cores <- colorRampPalette(brewer.pal(12, "Set2"))(14)

# Gráfico com os top 5 de cada BR
ggplot(df_kmTop5, aes(x = reorder(km, -acidentes), y = acidentes, fill = br)) + 
  geom_col(show.legend = FALSE) +
  facet_wrap(~ br, scales = "free_x") + 
  geom_text(aes(label = acidentes), vjust = 0.3, size = 3) + 
  labs(title = "Top 5 trechos com mais acidentes em cada BR",
       x = "Quilômetro",
       y = "Total de acidentes") +
  scale_fill_manual(values = cores) +
  theme_minimal()

# Aqui, é usado o slice_max para selecionar os trechos e retirar os empates, garantindo somente 5 trechos
# O colorRampPalette serve para interpolar a paleta até 14 cores, já que essa paleta tem somente 12
# facet_wrap é pra criar os subgráficos, um para cada br
```

### Top 20 Cidades

```{r}
# Top 20 Cidades com mais acidentes
df_rankCity <- df %>%
  group_by(municipio) %>% 
  summarise(acidentes = n(), .groups = "drop") %>% 
  arrange(desc(acidentes)) %>% 
  mutate(rank = row_number()) 

# Ranking com as 20 cidades com mais acidentes
df_rankCity %>%
  slice_head(n = 20) %>% 
  ggplot(aes(x = fct_reorder(municipio, acidentes), y = acidentes)) +
  geom_col(fill = "#4A708B") + 
  coord_flip() +
  geom_text(aes(label = acidentes), hjust = -0.1, size = 3) + 
  scale_y_continuous(expand = expansion(mult = c(0, 0.12))) +
  labs(title = "Top 20 cidades por número de acidentes",
       x = "Cidades", y = "Número de acidentes") +
  theme_classic()

# O slice_head para manter apenas as 20 primeiras linhas do ranking
```

# Variáveis Numéricas

## Pessoas envolvidas (Tabela) {height="50%"}

```{r}
df_numPesEnv <- df %>%
  summarise(
    `Total de Acidentes` = n(),
    Média   = mean(pessoas, na.rm = TRUE),
    Mediana = median(pessoas, na.rm = TRUE),
    Mínimo  = min(pessoas, na.rm = TRUE),
    Q1      = quantile(pessoas, 0.25, na.rm = TRUE),
    Q3      = quantile(pessoas, 0.75, na.rm = TRUE),
    Máximo  = max(pessoas, na.rm = TRUE),
    Desvio  = sd(pessoas, na.rm = TRUE)
  ) %>%
  pivot_longer(
    everything(),
    names_to = "Estatística",
    values_to = "Valor"
  )

df_numPesEnv %>%
  kable(
    caption = "Resumo estatístico da variável pessoas",
    digits = 2,
    col.names = c("Estatística", "Valor"),
    align = c("l", "c")   # alinhamento: esquerda e centro
  ) %>%
  kable_styling(full_width = FALSE, 
                position = "center", 
                bootstrap_options = c("striped", "hover", "condensed", "responsive"))

# pivot_longer converte o resultado para o formato long e manter somente duas colunas
# kable() para criar uma tabela simples e kable_styling() para estilizar com a extenção kableExtra
```

### Histograma com pessoas envolvidas {height="50%"}

```{r}
ggplot(df, aes(x = pessoas)) +
  geom_histogram(binwidth = 1, fill = "#4682B4", color = "black") + # 
  geom_text(stat = "bin", binwidth = 1, 
            aes(label = ..count..), 
            vjust = -0.5, size = 3) +
  labs(
    title = "Distribuição do número de pessoas envolvidas nos acidentes",
    x = "Número de pessoas",
    y = "Frequência"
  ) +
  theme_minimal()
```

## Número de Veículos Envolvidos (Tabela)

```{r}
# Categorias para número de veículos
df_cat <- df %>%
  mutate(cat_veiculos = case_when(
    veiculos == 1 ~ "1 veículo",
    veiculos == 2 ~ "2 veículos",
    veiculos >= 3 ~ "3+ veículos",
    TRUE ~ NA_character_
  ))

# Contagem por categoria
contagem <- df_cat %>%
  filter(!is.na(cat_veiculos)) %>%
  count(cat_veiculos) %>%
  mutate(proporcao = round(100 * n / sum(n), 1))

contagem %>%
  kable(
    caption = "Distribuição de acidentes por número de veículos",
    col.names = c("Categoria", "Frequência", "Proporção (%)"),
    align = c("l", "c", "c")
  ) %>%
  kable_styling(
    full_width = FALSE, 
    position = "center",
    bootstrap_options = c("striped", "hover", "condensed", "responsive")
  )

# df_cat passa cada acidente para um classificação qualitativa baseada no número de veículos envolvidos
```

### Distribuição e Proporções {.tabset}

#### Proporções

```{r}
# Gráfico de setores da proporção de acidentes
ggplot(contagem, aes(x = "", y = proporcao, fill = cat_veiculos)) +
  geom_col(width = 1, color = "white", show.legend = TRUE) +
  coord_polar(theta = "y", start = 0) +
  geom_text(
    aes(label = paste0(cat_veiculos, ": ", proporcao, "%")),
    position = position_stack(vjust = 0.5), size = 4, color = "white", fontface = "bold"
  ) +
  scale_fill_brewer(palette = "Set2") + # paleta bonita
  labs(
    title = "Proporção de acidentes por número de veículos envolvidos",
    fill = "Categoria: "
  ) +
  theme_void() +
  theme(
    plot.title = element_text(hjust = 0.5, size = 12, face = "bold"),
    legend.position = "bottom"
  )
```

#### Distribuição do Número de Veículos

```{r}
# Gráfico de barras da distribuição do número de veículos envolvidos
ggplot(contagem, aes(x = cat_veiculos, y = n, fill = cat_veiculos)) +
  geom_col(show.legend = FALSE) +
  geom_text(aes(label = n), vjust = -0.5, size = 3.5) +
  scale_fill_brewer(palette = "Set2") + 
  labs(
    title = "Distribuição do número de veículos envolvidos nos acidentes",
    x = "Número de veículos",
    y = "Quantidade de acidentes"
  ) +
  theme_minimal()
```

# Vítimas

## Tabela de Vítimas

```{r}
resumoVitimas <- df %>%
  summarise(
    Mínimo = min(mortos, na.rm = TRUE),
    Q1 = quantile(mortos, 0.25, na.rm = TRUE),
    Média = mean(mortos, na.rm = TRUE),
    Mediana = median(mortos, na.rm = TRUE),
    Q3 = quantile(mortos, 0.75, na.rm = TRUE),
    Máximo = max(mortos, na.rm = TRUE),
    Desvio = sd(mortos, na.rm = TRUE),
  ) %>%
  pivot_longer(
    everything(),
    names_to = "Estatística",
    values_to = "Valor"
  )

resumoVitimas %>%
  kable(
    caption = "Resumo estatístico da variável mortos",
    digits = 2,
    col.names = c("Estatística", "Valor"),
    align = c("l", "c")
  ) %>%
  kable_styling(
    full_width = FALSE,
    position = "center",
    bootstrap_options = c("striped", "hover", "condensed", "responsive")
  )
```

### Histograma com o número de vítimas

```{r}
# Histograma com o número de vítimas
ggplot(df, aes(x = mortos)) +
  geom_histogram(binwidth = 1, fill = "#C1CDC1", color = "black") +
  geom_text(stat = "bin", binwidth = 1, aes(label = ..count..), 
            vjust = -0.5, size = 3) +
  labs(title = "Distribuição do número de mortos nos acidentes",
       x = "Número de mortos", y = "Frequência") +
  theme_minimal()
```

## Tabela de Feridos

```{r}
resumoFeridos <- df %>%
  summarise(
    Mínimo = min(feridos, na.rm = TRUE),
    Q1 = quantile(feridos, 0.25, na.rm = TRUE),
    Média = mean(feridos, na.rm = TRUE),
    Mediana = median(feridos, na.rm = TRUE),
    Q3 = quantile(feridos, 0.75, na.rm = TRUE),
    Máximo = max(feridos, na.rm = TRUE),
    Desvio = sd(feridos, na.rm = TRUE)
  ) %>%
  pivot_longer(
    everything(),
    names_to = "Estatística",
    values_to = "Valor"
  )

resumoFeridos %>%
  kable(
    caption = "Resumo estatístico da variável feridos",
    digits = 2,
    col.names = c("Estatística", "Valor"),
    align = c("l", "c")
  ) %>%
  kable_styling(
    full_width = FALSE,
    position = "center",
    bootstrap_options = c("striped", "hover", "condensed", "responsive")
  )
```

### Histograma com o número de feridos

```{r}
# Histograma com o número de feridos
ggplot(df, aes(x = feridos)) +
  geom_histogram(binwidth = 1, fill = "#C1CDC1", color = "black") +
  geom_text(stat = "bin", binwidth = 1, aes(label = ..count..), 
            vjust = -0.5, size = 3) +
  labs(title = "Distribuição do número de feridos nos acidentes",
       x = "Número de feridos", y = "Frequência") +
  theme_minimal()
```

# Comparativo Gravidade

## Comparativo entre feridos leves, graves e ilesos (Gráfico)

```{r}
# Filtro e transformação para tipo long
df_long <- df %>%
  select(feridos_leves, feridos_graves, ilesos) %>%
  pivot_longer(cols = everything(),
               names_to = "Tipo",
               values_to = "Quantidade")

# Agrupar por tipo e soma dos valores
tabelaEnvolvidos <- df_long %>%
  group_by(Tipo) %>%
  summarise(Total = sum(Quantidade, na.rm = TRUE))

# Gráfico de barras comparativo
ggplot(tabelaEnvolvidos, aes(x = reorder(Tipo, -Total), y = Total, fill = Tipo)) +
  geom_col(width = 0.6) +
  geom_text(aes(label = Total), vjust = -0.5, size = 4) +
  scale_fill_manual(
    values = c("feridos_leves" = "#CD5555", 
               "feridos_graves" = "#8B3A3A",
               "ilesos" = "#FF6A6A"),
    labels = c("feridos_leves" = "Feridos Leves",
               "feridos_graves" = "Feridos Graves",
               "ilesos" = "Ilesos")
    ) +
    scale_x_discrete(
      labels = c("feridos_leves" = "Feridos Leves",
                 "feridos_graves" = "Feridos Graves",
                 "ilesos" = "Ilesos")
    ) +
  
  labs(title = "Comparativo: Feridos Leves x Ilesos x Feridos Graves",
       x = "Tipo de estado do envolvido", y = "Total de ocorrências") +
  theme_minimal()

# scale_x_discrete é usado para mudar os nomes do eixo x e formata-los para nomes mais agradáveis
```

# Associações

## Tipo de Acidente x Condição Metereológica

```{r}
# Tipo de Acidente x Condição Metereológica
df_semIgnorado <- df %>%
  filter(condicao_metereologica != "Ignorado")

df_prop <- df_semIgnorado %>%
  count(tipo_acidente, condicao_metereologica) %>%
  group_by(tipo_acidente) %>%
  mutate(proporcao = n / sum(n))

ggplot(df_prop, aes(x = tipo_acidente, y = proporcao, fill = condicao_metereologica)) +
  geom_col(alpha = 0.8) + 
  geom_text(aes(label = scales::percent(proporcao, accuracy = 1)),
            position = position_stack(vjust = 0.5), size = 3, color = "black") +
  labs(
    title = "Proporção de Tipos de Acidente por Condição Meteorológica",
    x = "Tipo de Acidente",
    y = "Proporção",
    fill = "Condição Meteorológica"
  ) +
  theme_minimal() +
  theme(axis.text.x = element_text(angle = 45, hjust = 1)) +
  scale_fill_brewer(palette = "Set2")
```

### Número de Veículos x Tipo de Acidente {.tabset}

#### Número de Veículos x Tipo de Acidente (Gráfico)

```{r}
resumo_tipoAcidente <- df %>%
  group_by(tipo_acidente) %>%
  summarise(
    media_veiculos = mean(veiculos, na.rm = TRUE),
    mediana_veiculos = median(veiculos, na.rm = TRUE),
    dp_veiculos = sd(veiculos, na.rm = TRUE),  # Desvio padrão para barras de erro
    n_acidentes = n(),
    .groups = "drop"
  ) %>%
  arrange(media_veiculos)

resumo_tipoAcidente$erro_superior <- resumo_tipoAcidente$media_veiculos + resumo_tipoAcidente$dp_veiculos
resumo_tipoAcidente$erro_inferior <- resumo_tipoAcidente$media_veiculos - resumo_tipoAcidente$dp_veiculos

# Gráfico de barras de médias com barras de erro
ggplot(resumo_tipoAcidente, aes(x = reorder(tipo_acidente, media_veiculos), y = media_veiculos)) +  # Reordena por média
  geom_bar(stat = "identity", fill = "lightblue", alpha = 0.8, width = 0.7) +
  geom_errorbar(aes(ymin = erro_inferior, ymax = erro_superior), 
                width = 0.2, color = "darkblue", linewidth = 0.8) +  # Barras de erro (± DP)
  labs(
    title = "Média de Veículos Envolvidos por Tipo de Acidente",
    subtitle = "Com barras de erro (±1 desvio padrão); Engavetamento se destaca",
    x = "Tipo de Acidente (ordenado por média crescente)",
    y = "Média de Veículos"
  ) +
  theme_minimal() +
  theme(axis.text.x = element_text(angle = 45, hjust = 1, size = 8)) +  
  scale_y_continuous(expand = expansion(mult = c(0, 0.1)), limits = c(0, NA))  # Começa em 0, espaço no topo

# Esse gráfico, utilizado para mostrar que, para cada tipo de acidente, quantos veículos em média se envolveram.
# As barras representam as médias
# As barras de erro, mostram a variabilidade (+- 1 dp em torno da média), e quanto maior a barra, maior a dispersão dos dados. 
# Por exemplo, engavetamento tem uma barra de erro grande, mostrando que alguns engavetamentos têm poucos veículos envolvidos, outros tem muitos
```

#### Número de Veículos x Tipo de Acidente (Tabela)

```{r}
resumo_tipoAcidente %>%
  kable(
    caption = "Resumo por Tipo de Acidente x Número de Veículos",
    col.names = c("Tipo de Acidente", "Média de Veículos", "Mediana de Veículos", "Desvio Padrão", "Número de Acidentes", "Erro Superior", "Erro Inferior"),
    align = c("l", "c", "c", "c", "c", "c", "c")
  ) %>%
  kable_styling(
    full_width = FALSE, 
    position = "center",
    bootstrap_options = c("striped", "hover", "condensed", "responsive")
  )
```

## Tipo de Acidente x Mortos/Feridos

```{r}
resumoTipXVit <- df %>%
  group_by(tipo_acidente) %>%
  summarise(
    media_mortos = mean(mortos, na.rm = TRUE),
    media_feridos = mean(feridos, na.rm = TRUE)
  ) %>%
  pivot_longer(cols = c(media_mortos, media_feridos),
               names_to = "tipo_vitima",
               values_to = "media")

resumoTipXVit$tipo_vitima <- recode(resumoTipXVit$tipo_vitima,
                                    media_mortos = "Méd. Mortos",
                                    media_feridos = "Méd. Feridos") 

# Gráfico de barras agrupadas Tipo Acidentes x Mortos/Feridos
ggplot(resumoTipXVit, aes(x = reorder(tipo_acidente, media), y = media, fill = tipo_vitima)) +
  geom_bar(stat = "identity", position = position_dodge(width = 0.8), width = 0.7) +
  labs(
    title = "Média de Mortos e Feridos por Tipo de Acidente",
    x = "Tipo de Acidente",
    y = "Média de Pessoas",
    fill = "Tipo de Vítima"
  ) +
  theme_minimal() +
  theme(axis.text.x = element_text(angle = 45, hjust = 1)) +
  scale_fill_manual(values = c("Méd. Mortos" = "#CD2626", "Méd. Feridos" = "#528B8B")) +
  coord_flip()
```

# Mapas

```{r}
leaflet(df) %>%
  addProviderTiles(providers$CartoDB.Positron) %>%
  
  # Hotspots gerais (vermelho crescente)
  addHeatmap(
    lng = ~longitude, lat = ~latitude,
    blur = 25,
    max = 0.1,
    radius = 15,
    gradient = "Reds"  # paleta em tons de vermelho
  ) %>%
  
  # Pontos individuais (clicáveis)
  addCircleMarkers(
    lng = ~longitude,
    lat = ~latitude,
    radius = 3,
    stroke = FALSE,
    fillOpacity = 0.5,
    color = "#5F9EA0",
    popup = ~paste0(
      "<b>Rodovia:</b> ", br, "<br>",
      "<b>KM:</b> ", km, "<br>",
      "<b>Município:</b> ", municipio, "<br>",
      "<b>Tipo de Acidente:</b> ", tipo_acidente, "<br>",
      "<b>Pessoas Envolvidas:</b> ", pessoas, "<br>",
      "<b>Veículos Envolvidos:</b> ", veiculos, "<br>",
      ifelse(mortos > 0, paste0("<b>Óbitos:</b> ", mortos, "<br>"), "")
    )
  ) %>%
  
  # Legenda em vermelho crescente
  addLegend(
    position = "bottomright",
    colors = c("#FFCCCC", "#FF6666", "#CC0000"),
    labels = c("Menor intensidade", "Média intensidade", "Maior intensidade"),
    title = "Hotspots de Acidentes"
  )

# leaflet(df) cria o objeto do mapa e addProviderTiles() adiciona o fundo do mapa da CartoDB
# addHeatmap() cria as manchas vermelhas de intensidade, onde é passado as coordenadas e ajusta com outras variáveis
# addCircleMarkers() desenha os circulos em cada acidente, stroke e fillOpacity remove o contorno e deixa quase transparente
# popup para criar a caixa de informações ao clicar nos círculos
```

# Conclusão

## Texto Conclusão Final

::: bloco-conclusao
-   Analisando os gráficos da aba de análises descritivas, é possível concluir que os acidentes ocorrem, em sua maior parte, em pistas simples e em condições de céu claro. Isso indica que a maioria dos casos **não** está diretamente relacionada a más condições meteorológicas, mas sim a fatores como **imprudência, distrações, excesso de velocidade ou até mesmo às condições da via**, que parecem ter **maior** peso do que o clima em si. Ainda assim, as condições adversas são relevantes e exigem atenção redobrada, embora representem menor proporção.

-   Também é possível observar os principais horários em que os acidentes acontecem, concentrados principalmente entre **15h e 19h**, o que pode estar associado ao maior volume de tráfego nesse intervalo, devido a **deslocamentos intermunicipais relacionados ao trabalho**. O fato de haver outro pico de ocorrências por volta das **7h** da manhã reforça essa interpretação.

Ao analisar as rodovias e trechos, observa-se que as rodovias:

-   **BR-381**, no quilômetro **490**;

-   **BR-040**, no quilômetro **511**;

-   **BR-116**, no quilômetro **415**;

-   **BR-262**, no quilômetro **385**;

são as que apresentam os maiores índices de acidentes. Isso pode indicar problemas como falta de sinalização, más condições da pista ou curvas muito sinuosas nesses pontos.

-   Vale ressaltar que, embora a BR-262 apresente um número absoluto de ocorrências maior do que a BR-365, ao comparar os trechos mais críticos de cada uma — quilômetro 865 da BR-262, com **8 acidentes**, e quilômetro 624 da BR-365, com **11 acidentes** —, o trecho da BR-365 pode ser considerado mais perigoso, merecendo **maior atenção**.

-   Em uma análise mais rápida de algumas variáveis numéricas, é possível observar que a maior parte dos acidentes envolve duas pessoas e costuma ocorrer com apenas um veículo. A maior proporção dos registros está entre acidentes com 1 ou 2 veículos, sendo raros os casos que envolvem 3 ou mais.

-    Também é importante examinar as vítimas desses acidentes. Nota-se que a maioria não resulta em óbitos; quando há, geralmente se trata de apenas uma fatalidade, sendo ainda mais incomuns os casos com duas ou mais. No entanto, considerando todos os acidentes, observa-se que, em sua maioria, há pelo menos um ferido. Entre as classificações de gravidade, predominam os ferimentos leves, enquanto os graves aparecem com menor frequência.

Ao analisar as associações realizadas, é possível extrair diversas conclusões relevantes.

-    Na **proporção de tipos de acidente por condição meteorológica**, observa-se que determinados acidentes tendem a ocorrer em função do clima. Por exemplo, em períodos de chuva, os tipos mais frequentes são **capotamento, colisão frontal e saída de leito carroçável**, o que indica provável perda de controle por parte do motorista devido às condições da pista.

-    No gráfico de **média de veículos envolvidos por tipo de acidente**, evidencia-se que a maior parte das ocorrências envolve **um ou dois veículos**, com exceção clara dos **engavetamentos**. Nesse caso, é natural que haja envolvimento de vários veículos, já que costumam ocorrer em sequência, em vias de grande fluxo. Além disso, a alta variação observada nesse tipo de acidente reforça que o número de veículos envolvidos pode oscilar bastante. Esse resultado também apoia a tese de que muitos acidentes estão ligados a **fatores individuais**, como imprudência ou falha do condutor.

-    Por fim, o gráfico de **média de mortos e feridos por tipo de acidente** evidencia que os maiores índices de óbitos ocorrem em **colisões frontais** e **atropelamentos de pedestres**, o que é coerente, pois são situações com alto potencial de letalidade. De modo geral, ao considerar tanto mortos quanto feridos, acidentes como **colisão frontal, engavetamento e capotamento** apresentam as maiores médias de vítimas.
:::
